臺北高等行政法院判決
                                      99年度訴字第2450號
                                    100年3月17日辯論終結
原      告　莊鴻禧
被      告　新竹市地政事務所
代　表　人　趙汝剛（主任）住同上
訴訟代理人  蔡孟娟
            曾淑英
上列當事人間所有權登記事件，原告不服新竹市政府中華民國99
年11月26日99年訴字第31號訴願決定，提起行政訴訟，本院判決
如下：
    主  文
原告之訴駁回。
訴訟費用由原告負擔。
　　事實及理由
一、事實概要：
    原告於民國99年5 月31日檢附相關資料依土地登記規則第14
    4 條規定向被告申請塗銷新竹市○○段178 地號土地（下稱
    「系爭土地」）之土地總登記，並主張其在系爭土地占有使
    用世代相傳從未間斷，並於86年8 月2 日完成時效取得系爭
    土地地上權之登記，迄今仍繼續自居使用，已符民法第769
    條、第770 條時效取得所有權之要件，申請為所有權登記，
    經被告審認以因系爭土地業經依法公告期滿無人異議而完成
    總登記，依土地法第43條具有絕對之效力，除經法院判決塗
    銷確定外，登記機關不得為塗銷登記，且原告前於86年8 月
    2 日主張時效取得地上權並經登記在案，不符時效取得所有
    權應以所有之意思而為占有使用之規定，爰依土地登記規則
    第57條第1 項第2 款規定，於99年7 月7 日以新竹駁字第00
    0184號土地登記案件駁回通知書（下稱「原處分」）駁回原
    告之申請，原告不服，提起訴願，經新竹市政府以99年訴字
    第31號訴願決定駁回，遂提起本件行政訴訟。
二、本件原告主張：被告受理系爭土地總登記時，未盡職權謹慎
    查明土地登記應備文件之真實性，當時五谷廟之管理人周興
    業已死亡，為何能登記為系爭土地之管理人？又如何委託年
    僅4 、5 歲之無行為能力人莊火旺為申報土地登記之代理人
    ？凡此皆為被告嚴重違法之行為，故系爭土地總登記應屬無
    效。況系爭土地所有權之登記名義人五谷廟，並無法人登記
    ，其管理人亦死亡已久，實際上亦與無人登記之土地無異，
    被告自應塗銷系爭土地之總登記。又伊之所以能登記為系爭
    土地無限期之地上權人，乃因81年間伊父莊蕭傳，曾向臺灣
    新竹地方法院提起確認地上權登記請求權存在之訴，並由臺
    灣新竹地方法院判決伊父勝訴判決確定，始於系爭土地取得
    無限期地上權登記後，再移轉予伊登記為系爭土地之地上權
    人。伊於系爭土地之占有使用及所有意思之使用，皆合於民
    法第770 條時效取得登記之規定，則於系爭土地之所有權登
    記塗銷後，系爭土地處於無人登記之狀態，伊自得為土地所
    有權人登記等語。並聲明：被告應作成塗銷系爭土地總登記
    所有權人之登記，並登記原告為系爭土地所有權人之處分。
三、被告則以：土地登記規則第144 條係為敦促土地登記正確性
    進而保護不動產交易安全而設，除公共利益外並未有兼具保
    護特定範圍或可得特定範圍個人利益之目的，縱令土地登記
    規則第144 條同時兼具保護特定人利益之目的，其保護範圍
    應僅及於因登記錯誤而受損害之真正權利人，原告僅為系爭
    土地之占有人，自非屬該條所保護之特定人，是依司法院釋
    字第469 號解釋之意旨，原告並不具有提起本件之訴訟權能
    。原告為系爭登記以外之第三人，並非登記之利害關係人，
    依法不得聲請更正或塗銷，且系爭土地確係依法完成總登記
    且內容並無違誤，故伊並無辦理更正或塗銷登記之必要。系
    爭土地自日據以來即屬寺廟所有，有關土地權利之得喪變更
    ，應依循寺廟財產之相關規定辦理，並不因管理人死亡而有
    分別，管理人有無不明亦應由縣市政府代管，因而系爭土地
    自不構成未經登記之無主土地等語，資為抗辯。並聲明：原
    告之訴駁回。
四、原告於99年5 月31日依土地登記規則第144 條規定向被告申
    請塗銷系爭土地第一次所有權登記，並申請依民法第770 條
    規定時效取得系爭土地所有權登記，經被告審理後，以系爭
    土地已依法完成總登記並經公告無異議，依法具有絕對之效
    力，除經法院判決塗銷確定外，登記機關不得為塗銷登記，
    且原告前於86年8 月2 日主張時效取得地上權並經登記在案
    ，與時效取得所有權應以所有之意思而為占有使用之規定不
    符為由，遂依土地登記規則第57條第1 項第2 款規定，以原
    處分駁回原告之申請等情，為兩造所不爭執，並有被告99年
    5 月31日收件字號第133460號土地登記申請書影本、臺灣省
    土地關係人繳驗憑證申報書（下稱「繳驗憑證申報書」）影
    本、系爭土地謄本影本及原處分影本在卷可稽（本院卷第27
    至35頁），堪認為真正。
五、原告主張系爭土地總登記無效，應予塗銷，且伊已時效取得
    系爭土地所有權等語，惟為被告所否認，並以前揭情詞置辯
    。是本件爭點即為：(一)原告申請被告塗銷系爭土地總登記所
    有權人之登記，是否有據？(二)如(一)為肯定，則原告申請時效
    取得系爭土地所有權登記，是否有據？茲分述如下：
  (一)原告申請被告塗銷系爭土地總登記所有權人之登記，是否有
    據？
    1.按參照司法院釋字第469 號解釋理由意旨所揭示之「保護
      規範理論」，法律之種類繁多，其規範之目的亦各有不同
      ，有僅屬賦予主管機關推行公共事務之權限者，亦有賦予
      主管機關作為或不作為之裁量權限者。至於法律規範保障
      目的之探求，應就具體個案而定，如法律明確規定特定人
      得享有權利，或對符合法定條件而可得特定之人，授予向
      行政主體或國家機關為一定作為之請求權者，其規範目的
      在於保障個人權益，固無疑義；如法律雖係為公共利益或
      一般國民福祉而設之規定，但就法律之整體結構、適用對
      象、所欲產生之規範效果及社會發展因素等綜合判斷，可
      得知亦有保障特定人之意旨時，則個人主張其權益因公務
      員怠於執行職務而受損害者，即應許其依法請求救濟。次
      按土地登記規則第144 條第1 項規定：「依本規則登記之
      土地權利，有下列情形之一者，於第三人取得該土地權利
      之新登記前，登記機關得於報經直轄市或縣（市）地政機
      關查明核准後塗銷之：一、登記證明文件經該主管機關認
      定係屬偽造。二、純屬登記機關之疏失而錯誤之登記。」
      其規範目的雖係為確保土地登記正確性，進而保護不動產
      交易安全等公共利益而設，惟自該規定所欲產生之規範效
      果而論，同時亦兼具保障因土地登記有上開錯誤致權益受
      損害者之意旨，則揆諸前揭解釋意旨，如個人主張其權益
      因登記機關有上開登記錯誤而受損害，即應許其依法請求
      救濟。原告為系爭土地地上權人，其主張系爭土地因被告
      登記錯誤，致其無法時效取得系爭土地所有權而受損害，
      且其依上開規定向被告提出申請，復經被告以原處分駁回
      ，提起訴願亦遭決定駁回，則原告自得依法提起本件課予
      義務訴訟。被告辯稱原告並無公法上之請求權，亦非上開
      規定所保護之對象，是原告主張撤銷系爭土地總登記，性
      質上僅係促使被告發動職權，而無提起本件訴訟之權能，
      起訴不合法云云，洵不足採。
    2.次按臺灣地籍釐整辦法第4 條規定：「在光復前日本政府
      已辦不動產登記之區域，不動產權利人應將所持登記證書
      向主管地政機關繳驗，經審查公告無異議後，換發土地所
      有權狀，或他項權利證明書，並編造登記簿。前項換發土
      地權利書狀，祇收權利書狀費，免繳登記費，依照第一項
      規定，換發土地權利書狀之地區，視為已依照土地法辦理
      土地總登記。」又臺灣省土地權利憑證繳驗及換發權利書
      狀辦法第4 條、第5 條分別規定：「辦理繳驗土地權利憑
      證換發權利書狀其程序如左：1.接收申請書及原權利憑證
      文件；2.審查及發還原權利憑證；3.公告；4.編造土地登
      記簿並換發權利書狀。」、「土地權利人，應於規定繳驗
      憑證期限內填具申請書，檢同左列各款證件之一，向各該
      縣市地政機關申請辦理：1.前日本時代法院所發之不動產
      之登記濟證；2.前日本時代各州廳所發關係該土地之謄本
      ；3.最近三年內之任何一年地租（地稅）收據。前項各種
      證件全缺或遺失者。應申敘理由，取具鄉鎮長或四鄰之保
      證書。」復依臺灣省行政長官公署35年4 月5 日卯微署民
      字第11896 號令發布之「所有土地權人應依限向所在地土
      地整理處申報登記公告」略以：「……凡已經取得關係土
      地上各種權利的團體或個人，各應填妥申報書，並檢齊有
      關土地權利憑證，持向土地所在地土地整理處，審驗無疑
      義的，於加蓋『驗訖』鐵印後，當再行通知，憑收據領回
      憑證……七、土地申報，應提出下列有關憑證：甲、法院
      不動產登記濟證；乙、土地臺帳謄本；丙、最近三年納租
      收據；丁、其他足資證明權利之文件書據（須抄附副本）
      。」（答辯卷第4 至5 頁）足徵依臺灣地籍釐整辦法第4
      條規定換發土地權利書狀之地區，視為已依照土地法辦理
      總登記，亦即日據時期所為之土地登記，僅需權利人依上
      開規定辦理手續，即「視為」已依照土地法辦理總登記，
      則上開法令所規定之程序，應屬清查、整理並確認日據時
      期原登記之性質，而非否認日據時期之原登記效力，而全
      盤另行重新創設新登記之效力。
    3.再按土地登記規則第144 條第1 項所規定得塗銷登記之原
      因，係以「登記證明文件經該主管機關認定係屬偽造」、
      「純屬登記機關之疏失而錯誤之登記」為限。又所謂「純
      屬登記機關疏失」，係指該規則第13條所定義之「登記事
      項與登記原因證明文件所載之內容不符者」而言（最高行
      政法院99年判字第716 號判決意旨參照）。是判斷系爭土
      地所有權總登記應否塗銷，應視該登記有無「登記證明文
      件經該主管機關認定係屬偽造」或「登記事項與登記證明
      文件所載之內容不符」事由而定。經查：
      (1)依「新竹市志－卷三－政事志地政篇－壹、換發土地權
        利書狀（土地總登記）」記載，新竹市自36年2 月起將
        審查無訛之土地權利憑證辦理公告，以地籍登記圖冊供
        權利關係人免費公開閱覽，以代替揭示公告，期間2 個
        月，嗣因228 事變影響奉准延長1 個月，至5 月底公告
        期滿，參依土地法第62條規定新竹市土地總登記已於36
        年5 月底辦竣。
      (2)系爭土地重測前為新竹市○○段71、73號地號土地，日
        據時期之土地臺帳則登記為黑金町71、73地號土地，且
        為五谷廟所有，管理人則為周興；有系爭土地登記簿謄
        本影本、土地臺帳影本在卷可稽（答辯卷第11至13、16
        至17頁）。而原告之祖父莊火旺代理申報系爭土地總登
        記時，除檢附「土地權利憑證」地租4 張外，亦有當時
        該竹蓮里里長黃興旺為證明人，且該申報案業依當時規
        定經初審「權利憑證驗證」及「日據時代土地臺帳核對
        」，再提交複審委員會複審，完成申報程序後依法登記
        等情，亦有臺灣省土地關係人繳驗憑證黑金町字第329
        及330 號申報書影本在卷足憑（答辯卷第14至15頁）。
        稽諸上開申報書所載之所有權人：五谷廟。管理人：周
        興（死亡），與系爭土地之土地臺帳記載業主為五谷廟
        、管理周興相符，且該土地臺帳亦蓋有「審查結果：相
        符。公告經過：無異議」戳記，此有卷附臺灣省土地關
        係人繳驗憑證申報書、土地臺帳在卷可稽，足證五谷廟
        確為系爭土地所有權人，此亦為原告所自陳（本院卷第
        71頁）。是系爭土地之總登記並無錯誤，自無依土地登
        記規則第144 條規定辦理塗銷之必要。
      (3)原告雖主張五谷廟之管理人周興於民國前3 年即已死亡
        ，焉能於36年10月登記為系爭土地管理人？以及周興死
        亡時，申報人莊火旺僅為4 、5 歲幼童（出生於民國前
        8 年），焉能受託申報？莊火旺代理申報權限顯有瑕疵
        ，故系爭土地總登記應屬無效云云。惟原告既對於系爭
        土地總登記為五谷廟所有之內容並無爭執，即與「登記
        證明文件（地租或日據時代土地臺帳）經該主管機關認
        定係屬偽造」或「登記事項與登記證明文件所載之內容
        不符」之情形有間，是原告據以請求塗銷系爭土地總登
        記，自屬無據。況莊火旺申報系爭土地總登記之代理權
        限縱有欠缺，其所為之行為僅屬效力未定，而非當然無
        效，亦不影響被告基於調查認定事實之結果所為系爭土
        地總登記之公法上效力。尤其原告為莊火旺之孫，應概
        括承受莊火旺之權利義務關係，則原告於60餘年後，竟
        主張其祖父代理申報系爭土地總登記係屬無效，並請求
        塗銷系爭土地總登記，非但違反禁反言原則，亦與誠實
        信用原則有悖，洵無足採。
      (4)況土地法第43條規定：「依本法所為之登記，有絕對效
        力。」土地登記規則第7 條復規定：「依本規則登記之
        土地權利，除本規則另有規定外，非經法院判決塗銷確
        定，登記機關不得為塗銷登記。」是系爭土地總登記有
        絕對效力，除有土地登記規則第144 條第1 項規定之情
        形，得由登記機關依法塗銷外，非經法院判決不得塗銷
        。原告主張系爭土地總登記因申報人莊火旺代理申報權
        限有瑕疵，而有登記無效事由，揆諸相關規定，自應循
        司法程序訴請為塗銷登記，俟獲有勝訴判決，再憑該項
        判決辦理塗銷登記，附此敘明。
    4.又按監督寺廟條例第4 條規定：「荒廢之寺廟，由地方自
      治團體管理之。」而內政部95年1 月11日臺內民字第0950
      004987號函略以：「……二、寺廟登記規則並無寺廟未依
      限辦理完成寺廟總登記者，其登記應予廢止或失其效力之
      規定。故寺廟未依限於92年辦理完成寺廟總登記，於其完
      成辦理寺廟總登記前，仍屬合法登記有案之寺廟。」是本
      件系爭土地之所有權人即五谷廟，不論有無辦理寺廟總登
      記，依法均得為登記之主體，則登記於其名下之土地，應
      即歸屬於其所有，至該管理人周興，僅為其代表人，非土
      地之所有權人，故不因管理人死亡而影響系爭土地之所有
      權歸屬。復依行政院46年7 月10日臺內3766號令略以：「
      關於寺廟及其財產之管理與監督，應適用監督寺廟條例之
      認定，除政府機關或地方公共團體管理之寺廟，及由私人
      建立並管理之寺廟外，寺廟財產因管理人死亡，經久無人
      繼管者，於此項荒廢之寺廟及其財產依照前揭條例第4條
      規定，應由地方自治團體管理，如為寺廟管理人死亡，尚
      未遴選住持因而管理人一時暫缺不得謂之寺廟荒廢，即應
      由所屬教會遴選住持，如無教會，應由該管官署遴選，於
      未選定前暫代管理（參照司法院院字第423 號、第673 號
      、第724 號、第817 號解釋）……。」（答辯卷第19頁）
      本件系爭土地所有權人於原管理人周興死亡後，繼任管理
      人或由所屬教會遴選，或由該管官署遴選，倘繼任管理人
      有無不明而屬荒廢之寺廟時，則應由縣市政府代為管理，
      且不影響系爭土地總登記之效力。是原告主張五谷廟早已
      荒廢，周興於系爭土地總登記前亦已死亡，系爭土地登記
      為五谷廟所有，管理人為周興（死亡），係屬無效之登記
      云云，亦無足採。
  (二)原告申請時效取得系爭土地所有權登記，是否有據？
    按「以所有之意思，20年間和平繼續占有他人未登記之不動
    產，得請求登記為所有人。」、「以所有之意思，10年間和
    平繼續占有他人未登記之不動產，而其占有之始為善意並無
    過失者，得請求登記為所有人。」民法第769 條、第770 條
    分別定有明文。是時效取得不動產之所有權，應以「所有之
    意思」占有「他人未登記之不動產」為前提。次按土地登記
    規則第57條第1 項第2 款規定：「下列各款情形之一者，登
    記機關應以書面敘明理由及法令依據，駁回登記之申請：…
    …二、依法不應登記者。……」。經查：
    1.系爭土地既經登記為五谷廟所有，自非屬他人未登記之不
      動產，則不得為時效取得之客體。原告亦不得依上開規定
      時效取得系爭土地之所有權。是原告以時效取得為由，向
      被告申請登記為系爭土地所有權人，已屬無據。
    2.系爭土地縱屬未經登記之不動產，惟原告之父莊蕭傳於81
      年間主張時效取得系爭土地之地上權，而向被告訴請確認
      就系爭土地之地上權登記請求權存在，經臺灣新竹地方法
      院以81年度訴字第599 號判決莊蕭傳勝訴確定。莊蕭傳即
      於83年11月3 日向被告申請時效取得地上權登記，經被告
      於84年3 月17日登記莊蕭傳為系爭土地之地上權人，莊蕭
      傳嗣於86年8 月2 日再將系爭土地地上權贈與並移轉登記
      予原告迄今等情，為兩造所不爭執，並有上開民事判決影
      本、系爭土地登記謄本影本在卷可參（訴願卷第32頁背面
      至36頁）。顯見無論原告或其父莊蕭傳均係基於行使地上
      權之意思占有系爭土地甚明，則揆諸前揭規定及說明，原
      告自無從時效取得系爭土地之所有權。
    3.從而，被告以原告不符民法第769 條、第770 條所規定時
      效取得所有權之要件，而依土地登記規則第57條第1 項第
      2 款之規定，駁回原告時效取得系爭土地所有權登記之申
      請，自屬有據。
  (四)綜上所述，原告依土地登記規則第144 條規定，向被告申請
    塗銷系爭土地所有權總登記，並依民法第769 條、第770 條
    規定，申請時效取得系爭土地所有權登記，均屬無據，則被
    告依土地登記規則第57條第1 項第2 款規定為駁回處分，並
    無違法，訴願決定予以維持，亦無違誤。從而，原告訴請撤
    銷原處分及訴願決定，為無理由，應予駁回。
六、本件判決基礎已臻明確，兩造其餘之攻擊防禦方法及訴訟資
    料經本院斟酌後，核與判決不生影響，無一一論述之必要，
    併予敘明。
據上論結，本件原告之訴為無理由，依行政訴訟法第98條第1 項
前段，判決如主文。
中　　華　　民　　國　 100　　年　　3 　　月　　29　　日
                    臺北高等行政法院第六庭
                          　　審判長法  官　闕  銘  富
                             　　　 法  官　林  育  如
                                    法  官　張  國  勳
上為正本係照原本作成。
如不服本判決，應於送達後20日內向本院提出上訴狀並表明上訴
理由，如於本判決宣示後送達前提起上訴者，應於判決送達後20
日內補提上訴理由書（須按他造人數附繕本）。
中　　華　　民　　國　 100　　年　　3 　　月　　29　　日
　　　　　　　　　　　　　　　　　　書記官　陳　可　欣